【裁判字號】    95,判,522
【裁判日期】    950420
【裁判案由】    營利事業所得稅
【裁判全文】
最  高  行  政  法  院  判  決
                                     95年度判字第00522號
上  訴  人  佑華微電子股份有限公司
代  表  人  林振興
被 上訴 人  財政部臺灣省北區國稅局
代  表  人  許虞哲
上列當事人間因營利事業所得稅事件，上訴人對於中華民國93年
9月29日臺北高等行政法院92年度訴字第2943號判決，提起上訴
。本院判決如下：
    主  文
上訴駁回。
上訴審訴訟費用由上訴人負擔。
    理  由
一、本件上訴人民國（下同）87年度營利事業所得稅係委託會計
    師辦理查核簽證申報，原列報依促進產業升級條例（下稱促
    產條例）之投資抵減稅額（下稱抵減稅額）7,560,167元，
    其中投資於研究與發展支出適用抵減稅額7,249,225元、自
    動化設備抵減稅額310,942元，被上訴人原核定以其列報研
    究發展單位專業研究人員薪資中包含有產品工程課及產品應
    用課非屬專業研究部門，乃否准各該部門員工許福昇等8人
    薪資支出10,708,998元適用抵減稅額，核定投資於研究與發
    展支出抵減稅額5,107,425元，補徵稅額2,141,800元；上訴
    人不服，申請復查，經被上訴人以91年11月4日北區國稅法
    字第0910026771號復查決定，准予追認研究與發展支出金額
    1,805,708元，適用抵減稅額361,142元，變更核定全年度抵
    減稅額為5,779,509元，上訴人仍不服，循序提起行政訴訟
    ，遭原審判決駁回，遂提起本件上訴。
二、上訴人在原審起訴意旨略以：（一）上訴人係國內積體電路
    設計專業廠商，以消費性語音、音樂、微控器積體電路的開
    發為主，上訴人於公司組織中設產品開發部，專司產品研發
    工作，下分設產品應用課、產品工程課、系統設計課、CAD
    佈局課及設計課；依上訴人所提供之資料中，研發人員名冊
    載明產品應用課蔡華榮等5人，其工作細項為設計、研發，
    由新產品開發流程（FC-901），及該等員工依其學歷均屬電
    子相關科系，具備專業之研發能力；再由87年度研發工程企
    畫案總整表所載，產品應用課於該年度從事包括「AM8A-I
    CE」、「AM8A DEMO BOARD」、「AM8B-ICE」及「AMDB9805
    DEMO BOARD」等研發工程企畫案，顯示該課確有從事研發工
    作之事實，然被上訴人卻均未予以重視，違反行政程序法第
    1條、第9條及第36條規定。（二）上訴人於業務部下設置業
    務課及語音編輯課，負責市場調查及產品售後服務等業務，
    即無再浪費公司資源，重覆設置產品應用課從事相同業務之
    理，且由87年度之研究應用報告，亦可顯示產品應用課人員
    ，確有從事研發工作之事實，產品應用課既屬研究發展單位
    ，依財政部89年4月21日臺財稅第0890453102號函頒公司研
    究發展人才培訓及建立國際品牌形象支出適用投資抵減辦法
    審查要點（下稱審查要點）第1條之附表項目壹之一認定原
    則二，配置於研究發展單位且專門從事研究發展工作之全職
    人員，包括研究發展單位之主管，其薪資即可適用投資抵減
    之規定觀之，產品應用課蔡華榮等5人薪資支出5,782,045元
    及產品開發部主管翁啟培之薪資支出3,121,245元，可適用
    投資抵減，當無疑義。為此，訴請撤銷訴願決定及原處分不
    利於上訴人部分等語。
三、被上訴人則以：（一）上訴人於復查時提供之資料與訴願時
    提供者實為相同內容，至上訴人起訴所附翁啟培等6人員工
    基本資料，依上開審查要點第1條之附表項目壹之一認定原
    則三，專業研究人員之學歷僅供認定參考，另應考量其專業
    背景，並綜合年度研究計畫及報告或研究計畫及紀錄及研究
    人員所配置之部門別、職稱、職掌，擔任工作細項等資料，
    而依上訴人於復查時提供之組織職掌，清楚載明產品應用課
    之業務職掌，核其業務性質為市場調查及售後服務，並非屬
    研究發展之範圍；嗣於訴願時，重新審酌上訴人所提事證，
    其產品應用課乃與市場行銷部共同參與瞭解、分析市場需求
    ，作成新產品可行性評估後成立研究發展計劃，並於產品研
    發設計過程中，對產品應用進行測試，同時處理後續客戶有
    關產品之相關問題，從而，上訴人產品應用課縱有從事研究
    發展之事實，惟亦同時兼有市場調查及售後服務業務，尚難
    認定係專門從事研究發展之單位，故該部門員工許福昇等5
    人及產品開發部副總經理翁啟培並非屬專門從事研究發展工
    作之全職人員，渠等薪資支出自無抵減稅額規定之適用。（
    二）被上訴人於92年9月29日分別以北區國稅法一字第09200
    2782519號函向蔡華榮等5人函查產品應用課部門業務職掌及
    其個人工作性質與內容，經彙整渠等詢證回函，上訴人產品
    應用課負責系統開發、客戶不良品分析及申訴處理等業務，
    其業務範圍除產品研究發展階段之系統開發外，並涉及產品
    銷售後之客戶服務，核非屬專門從事研究新產品之單位，其
    部門員工蔡榮華等5人工作內容除ＩＣ模擬系統硬體規劃及
    軟體撰寫外，並負責客戶對公司產品應用情況之追蹤及產品
    客訴分析與回覆等，核亦非屬專門從事研究發展工作之全職
    人員，渠等薪資支出自無抵減稅額規定之適用等語，資為抗
    辯。
四、原審斟酌全辯論意旨及調查證據之結果，以：上訴人所提示
    翁啟培等6人員工基本資料，依審查要點第1條之附表項目壹
    之一認定原則三，專業研究人員之學歷僅供認定參考，另應
    考量其專業背景，並綜合年度研究計畫及報告或研究計畫及
    紀錄及研究人員所配置之部門別、職稱、職掌，擔任工作細
    項等資料，以查核是否為配置於研究發展單位且專門從事研
    究發展工作之全職人員；本件被上訴人以上訴人於復查時所
    提供之組織職掌清楚載明產品應用課之業務職掌為：（一）
    瞭解市場所需，使研發之產品能順利銷售。（二）產品研發
    設計過程中，對產品應用之測試以協助設計者發現問題。（
    三）處理客戶有關公司產品之相關問題。核其業務性質為市
    場調查及售後服務，並非屬研究發展之範圍，嗣於訴願時重
    新審酌上訴人所提事證，以其組織職掌載明產品應用課所達
    成之任務有：（一）蒐集客戶對ＩＣ應用方式，和設計課共
    同訂定ＩＣ規格。（二）協助設計課對產品應用之測試，作
    為產品研發設計之重要依據。（三）Microprocessor簡易程
    式開發工具。該課為達成職掌必要之溝通組織有市場行銷部
    各單位及產品開發部各單位，復依據FC-901產品開發流程及
    FC-902計劃成立流程觀之，其產品應用課乃與市場行銷部共
    同參與瞭解、分析市場需求，作成新產品可行性評估後成立
    研究發展計劃，並於產品研發設計過程中，對產品應用進行
    測試，同時處理後續客戶有關產品之相關問題，從而上訴人
    產品應用課縱有從事研究發展之事實，惟亦同時兼有市場調
    查及售後服務業務，尚難認定係專門從事研究發展之單位。
    提起行政訴訟後，被上訴人又向蔡華榮等5人函查產品應用
    課部門業務職掌及其個人工作性質與內容，據以認定上訴人
    產品應用課負責系統開發、客戶不良品分析及申訴處理等業
    務，其業務範圍除產品研究發展階段之系統開發外，並涉及
    產品銷售後之客戶服務，核非屬專門從事研究新產品之單位
    ，其部門員工蔡榮華等5人工作內容除ＩＣ模擬系統硬體規
    劃及軟體撰寫外，並負責客戶對公司產品應用情況之追蹤及
    產品客訴分析與回覆等，核亦非屬專門從事研究發展工作之
    全職人員，渠等薪資支出自無抵減稅額規定之適用。從而，
    被上訴人否准上訴人列報蔡華榮等6人薪資支出8,903,290
    元適用投資抵減，自無不合，訴願決定予以維持，亦無不合
    ，而為駁回上訴人在原審之訴之判決。
五、上訴人上訴意旨復以：依行為時促產條例第6條第1項第3款
    ，凡公司投資於研究與發展之支出，即可依法抵減營利事業
    所得稅，至於該項支出究竟投資於專門從事研究發展之單位
    或兼從事其他業務之研究發展單位，或該研究發展單位之人
    員是否為全職人員或兼有從事其他業務之研究發展人員，並
    未設任何限制；況依促產條例之立法目的（即該條例第1條
    ），公司投資於研究發展單位專業研究人員之薪資，並不因
    該人員所屬單位為專門或兼從事他業務，或該等人員是全職
    或兼從事其他業務，而對於促產條例立法目的之達成，產生
    不同之影響，故原審判決依上開審查要點作為判決依據，顯
    係增加促產條例第6條所無之限制，違反憲法第7條、行政程
    序法第6條及本院93年度判字第793號判決；從而，公司投資
    於專門從事研究發展之單位，且該單位之人員係專門從事研
    究發展工作之全職人員，則公司該部分投資支出即可全額依
    法抵減稅額，但倘公司係投資於兼從事其他業務之研究發展
    單位，或該人員兼有從事其他業務者，亦應於該單位或人員
    實際從事研究發展之範圍內，按比例計算公司可抵減之稅額
    ，方符公平原則。為此，訴請廢棄原判決，撤銷訴願決定及
    原處分不利於上訴人部分等語。
六、本院查：
（一）按「為促進產業升級需要，公司得在下列用途項下支出金
      額百分之五至百分之二十限度內，抵減當年度應納營利事
      業所得稅額；當年度不足抵減時，得在以後四年度內抵減
      之．．．三、投資於研究與發展、人才培訓及建立國際品
      牌形象之支出。．．．前項投資抵減，其每一年度得抵減
      總額，以不超過該公司當年度應納營利事業所得稅額百分
      之五十為限。但最後年度抵減金額，不在此限。」行為時
      促產條例第6條第1、2項分別定有明文。又「本辦法所稱
      研究與發展之支出，包括公司為研究新產品、改進生產技
      術，改進提供勞務技術及改善製程所支出之左列費用：一
      、研究發展單位專業研究人員之薪資。．．．。」則為行
      為時公司研究與發展人才培訓及建立國際品牌形象支出適
      用投資抵減辦法（下稱投資抵減辦法）第2條第1款所明定
      。另財政部89年4月21日臺財稅第0890453102號函頒之公
      司研究發展人才培訓及建立國際品牌形象支出適用投資抵
      減辦法審查要點（下稱審查要點）第1條及附表項目壹之
      一「研究發展單位專門從事研究發展工作之全職人員之薪
      資」認定原則二則分別規定：「公司依八十八年十二月三
      十一日修正前促進產業升級條例第六條第一項第三款及公
      司研究與發展人才培訓及建立國際品牌形象支出適用投資
      抵減辦法規定，適用投資抵減之支出內容、認列原則及應
      檢附之文件，如附表。」「專業研究人員係指配置於研究
      發展單位且專門從事研究發展工作之全職人員，包括研究
      發展單位之主管及該單位內直接參與研發專案進行之各階
      主管在內。但研究發展單位之其他行政、助理、市場調查
      、統計及管制等人員及其主管，則非屬專業研究人員之範
      圍。」查行為時促進產業升級條例之立法目的，乃為促進
      產業升級，以健全經濟發展，此觀該條例第1條規定自明
      ；故而，促進產業升級條例有關研究發展投資抵減規定制
      定之精神，乃是在鼓勵企業對生產技術之進階研究與發展
      ，以達產業升級及能對現有產品及生產技術作重大之突破
      ；故必須是為產業升級之研究與發展而生之支出，始屬本
      條例獎勵之範疇。又憲法第7條固明文保障人民之平等權
      ，惟其所揭諸之平等原則，並非指絕對、機械之形式平等
      ，而係保障人民在法律地位實質平等，立法機關基於憲法
      之價值體系與立法目的，自得斟酌規範事務性質之差異而
      為合理之區別對待，復經司法院釋字第485號解釋闡釋在
      案；另租稅優惠之本質，乃在於相同負擔能力，賦予其不
      同之租稅待遇，而以經濟政策或社會政策，作為不同待遇
      之合理正當事由；上述行為時促產條例第6條，即立法者
      基於經濟政策及促進產業升級之立法目的，所為合理之區
      別對待，即藉由租稅抵減之租稅優惠方式以達到促進產業
      升級之立法目的；而為達上述促產條例之立法目的，且為
      避免此租稅優惠之美意被濫用，故依行為時促產條例第6
      條第3項授權訂立之投資抵減辦法第2條第1款乃為「研究
      發展單位專業研究人員之薪資」始屬得依行為時促產條例
      第6條規定列報投資抵減等細節性規定，而此並為執行行
      為時促產條例第6條規定所必要。至於上述審查要點，則
      是財政部本於上級主管機關地位為利其下級機關為是否符
      合投資抵減要件事實之審查所訂立之行政規則；核其等規
      範內容不僅未增加行為時促產條例所無之限制，且符合促
      產條例第6條規範之本旨，並與平等原則無違，爰予援用
      。
（二）經查：本件系爭得否列為投資抵減之薪資，係屬上訴人公
      司產品開發部下之產品應用課人員共6人之薪資，然因上
      訴人之產品應用課之業務範圍除產品研究發展階段之系統
      開發外，並涉及產品銷售後之客戶服務，並非屬專門從事
      研究新產品之單位；並其部門員工蔡榮華等5人工作內容
      除ＩＣ模擬系統硬體規劃及軟體撰寫外，並負責客戶對公
      司產品應用情況之追蹤及產品客訴分析與回覆等，亦非屬
      專門從事研究發展工作之全職人員，故渠等薪資支出自無
      抵減稅額規定之適用等情，已經原審依調查證據之辯論結
      果，詳述其得心證之理由，核無不合；而依上開所述，上
      述之投資抵減辦法及審查要點於本件應予援用，則原審依
      上述之事實認定，適用上述規定，認上訴人本件主張之薪
      資核與行為時促產條例第6條得為投資抵減之規定不合，
      即無違誤。又依前開所述，行為時促產條例第6條乃關於
      租稅減免之優惠規定，則基於租稅法定原則，於相關法規
      已明定其適用之要件下，自應符合相關規定之要件始得為
      本條租稅優惠之主張，至因而發生得否減免租稅之差異，
      乃立法者基於政策及立法目的所制訂之法律，及適用該法
      律所當然發生之結果，尚難謂與憲法規範之平等權、行政
      程序法及本院93年度判字第793號判決所揭諸之平等原則
      有違；故上訴意旨據以指摘原判決違法云云，即無可採。
（三）綜上所述，上訴人之主張並無可採；原審判決以被上訴人
      否准上訴人關於系爭薪資投資抵減之列報，並無違誤，而
      將訴願決定及原處分均予維持，並駁回上訴人在原審之訴
      ，即無不合。上訴意旨指摘原判決違法，求為廢棄，為無
      理由，應予駁回。
據上論結，本件上訴為無理由，依行政訴訟法第255條第1項、第
98條第3項前段，判決如主文。
中    華    民    國    95    年    4     月    20    日
                  第四庭審判長法  官  高  啟  燦
                              法  官  林  茂  權
                              法  官  黃  璽  君
                              法  官  廖  宏  明
                              法  官  楊  惠  欽
以  上  正  本  證  明  與  原  本  無  異
中    華    民    國    95    年    4     月    20    日
                              書記官  張  雅  琴


司法院資訊處製作；財團法人民間司法改革基金會備份。
